【裁判字號】    92,台上,1982
【裁判日期】    920918
【裁判案由】    侵權行為損害賠償
【裁判全文】
最高法院民事判決                              九十二年度台上字第一九八二號
    上  訴  人  丙○○
                戊○○
                丁○○
                甲○○
                乙○○
    共      同
    訴訟代理人  廖世鐘律師
    被 上訴 人  己○○
    訴訟代理人  洪秀一律師
右當事人間請求侵權行為損害賠償事件，上訴人對於中華民國九十年十二月二十五日
臺灣高等法院臺南分院第二審判決（九十年度上字第二四四號），提起上訴，本院判
決如左：
    主  文
原判決關於駁回上訴人之訴及其附帶上訴暨該訴訟費用部分廢棄，發回臺灣高等法院
臺南分院。
    理  由
本件上訴人主張：伊之被繼承人林鐘枝於民國八十八年三月十四日上午十時許，騎乘
機車，沿雲林縣虎尾鎮○○里○○路，由西往東方向行駛，近「永興宮」前路段時，
遭被上訴人駕駛自小貨車超車不當擦撞倒地，受有顱內出血之傷害，經送醫不治死亡
。伊共為林鐘枝支付醫藥費新臺幣（下同）三十八萬三千五百二十二元、喪葬費三十
九萬五千零四十六元。又上訴人乙○○係林鐘枝之配偶，其餘上訴人為其子女，遭此
劇變，均悲痛莫名，依法被上訴人亦應賠償伊非財產上損害各一百萬元等情。爰本於
侵權行為之法律關係，求為命被上訴人給付上訴人各一百十五萬五千一百十三元及加
計遲延利息之判決。（第一審判命被上訴人給付上訴人各十七萬六千七百九十五元本
息，其中喪葬費二萬六千七百九十五元、精神慰撫金十五萬元，而駁回上訴人其餘請
求。被上訴人就其敗訴部分提起第二審上訴，上訴人於原審亦就受敗訴判決中之殯葬
費各一萬六千零七十七元及精神慰撫金各十七萬元本息部分提起附帶上訴。）
被上訴人則以：伊並未擦撞林鐘枝騎乘之機車，林鐘枝亦非因伊車輛行經身旁驚愕滑
倒，本件事故實係林鐘枝為與友人招呼，欲停車不慎轉動油門，造成機車甩尾失控而
滑倒，伊應無何過失責任可言。況林鐘枝之死亡，係因敗血症所致，與本件事故並無
關連，伊亦無須負賠償責任。縱認伊有過失，因林鐘枝騎乘機車，未戴安全帽，復分
神與人招呼，為肇事主因，應負較高之過失責任。再者，強制汽車責任保險，屬責任
險性質，於保險事故發生，對被害人或受益人應負賠償責任時，由保險人給付保險金
代為賠償，非被害人或受益人得以自己投保之強制汽車責任險請領保險給付，上訴人
受領之一百二十萬元機車強制責任險理賠，應視為伊損害賠償之一部分等語，資為抗
辯。
原審將第一審判決命被上訴人給付上訴人各十七萬六千七百九十五元本息中，超過各
五萬四千八百三十四元本息部分廢棄，改判駁回上訴人之訴，並駁回上訴人之附帶上
訴，無非以：查林鐘枝於前開時地騎乘機車發生交通事故，受有頭部外傷、蜘蛛網膜
下出血（顱內出血）等傷害，經送醫不治死亡之事實，有彰化基督教醫院診斷證明書
、道路交通事故調查報告表、死亡證明書、臺中榮總診斷證明書及現場照片可稽，且
為被上訴人所不爭。又被上訴人因前揭事故，經法院判處有期徒刑六月確定，亦經調
閱刑事卷查明，堪信為真實。次查本件事故發生地點係在雲林縣虎尾鎮○○路一六一
五號前道路，該路段寬度為五‧三五公尺，屬社區道路○路面未劃設中央分向線及快
慢車道限制之標線，時速限制在三十公里以下。被上訴人對於確有於前揭時地駕駛小
貨車與林鐘枝同向行駛，並自其後方左前向超車，於超越後，林鐘枝隨即人車倒地之
事實，並不爭執。證人黃漢彰於刑事案審理時亦證稱：林鐘枝騎在路邊，時速約一、
二十公里，貨車從後面開過來，速度不算慢，貨車超車後，機車即滑倒等語；被上訴
人確有超車之事實，應無疑義。依機車倒地後除造成左側刮擦痕外，無明顯擦撞痕跡
，及林鐘枝受傷情形，顯然被上訴人駕駛小貨車，自後方欲向左前超越機車時，並未
保持兩車之安全間距，導致在同向車道正往前騎駛之林鐘枝，因前方道路右側變窄而
逐漸偏向道路中央，並因被上訴人近距離超車所造成氣流，而驚慌失控，向左傾倒滑
行、刮擦地面肇事，應堪認定。另依道路交通事故調查報告表之事故現場圖所示小貨
車之煞車痕及機車車頭朝北倒向左邊之擦地痕等情推估，被上訴人駕駛之小貨車肇事
時之時速約在三十五至四十公里間，明顯已超過該路段限速三十公里之規定。財團法
人成大研究發展基金會所為之鑑定，亦認被上訴人超速超車時，未保持安全間距，導
致林鐘枝驚愕滑倒，為肇事主因，益徵被上訴人對於本件車禍之發生確有過失。林鐘
枝因本件事故受傷送醫不治亡故，其死亡與系爭交通事故間具有相當因果關係，且被
上訴人不當超車，確為本件車禍之肇事主因。雖上訴人主張被上訴人於肇事後，於電
話中承認擦撞林鐘枝云云，並舉電話錄音為證，惟經核閱該錄音譯文，究係上訴人依
自己之語氣及意思所為之轉譯，自難採憑。惟林鐘枝於事故發生時未戴安全帽，為上
訴人所不爭，且其係因頭部外傷致蜘蛛網膜下出血，因正常療程細菌感染致死，故其
未戴安全帽與本件損害之擴大，顯有相當之因果關係。經審酌事故發生之情形，認林
鐘枝應負百分之三十五之過失責任，被上訴人應負百分之六十五之責任為適當。依民
法第一百八十四條第一項前段、第二項、第一百九十二條第一項及第一百九十四條規
定，上訴人請求被上訴人賠償伊為林鐘枝支付之喪葬費及精神慰撫金，並無不合。關
於喪葬費部分，上訴人主張支付之各項葬儀費用共計三十九萬五千零四十六元，固據
提出收據十九紙為證，惟經核閱其內容，其中十二萬七千零九十六元，並非屬入殮、
埋葬之必要費用，自應予扣除；其餘二十六萬七千九百五十元喪葬費用則屬必要，應
由被上訴人負賠償之責。依前述過失責任比例計算，被上訴人應賠償上訴人喪葬費各
三萬四千八百三十四元。關於精神慰撫金部分，查上訴人為林鐘枝之配偶或子女，請
求被上訴人賠償因喪妻、喪母之精神慰撫金，自屬有據。經審酌乙○○為糖廠退休員
工，上訴人丙○○從事金融商品操作，上訴人戊○○為國小教師，上訴人丁○○從事
服飾加工外銷，上訴人甲○○已移居加拿大，擔任家庭主婦，被上訴人務農為業，農
暇之餘兼作油漆工作，每月收入無多各情，及兩造之身分、地位、經濟能力等情狀，
認上訴人各得請求之慰撫金以四十萬元為適當。依前述過失責任比例計算，被上訴人
應給付上訴人各二十六萬元。再按強制汽車責任保險金之給付，係指保險人於被保險
汽車發生汽車交通事故時，依本法規定，對受益人給付保險金者而言，強制汽車責任
保險法第二十三條第一項定有明文。所謂受益人，在死亡給付之情形依同法第十條第
二款規定，乃指為受害人之繼承人而言。因此，強制汽車責任保險，究其性質屬責任
保險，依保險法第九十條規定，責任保險之被保險人對於第三人依法應負賠償責任時
，因保險事故之發生，保險人始負有給付保險金之責。惟強制汽車責任保險法第二十
八條復設特別規定，被保險汽車發生汽車交通事故時，受益人得在該法規定之保險金
額範圍內，直接向保險人請求保險金，無需先向被保險人請求賠償，再由保險人負賠
償之責。換言之，被保險人對於第三人依法不需負賠償責任時，保險人並無給付保險
金之責。本件被上訴人所駕駛之自用小貨車，係未投保強制汽車責任險之車輛，即非
被保險之車輛，依上所述保險人自無給付保險金予受益人即林鐘枝繼承人之責任。雖
上訴人主張渠等所領取之保險金一百二十萬元，係由林鐘枝所騎乘機車投保之強制汽
車責任保險而來等語；然查該機車固經投保強制汽車責任險，惟所謂強制汽車責任險
之保險事故發生，必須被保險車輛與第三人或其他車輛發生交通事故，而對第三人或
車輛負有損害賠償責任時，該第三人或車輛所有人始得向被保險車輛之承保人即保險
人請求保險金之給付，已如前述。本件既非林鐘枝對第三人依法負有賠償責任，保險
人自無給付其繼承人保險金之責任或契約上之義務，此與該機車是否投保強制汽車責
任保險無涉。因此，當交通事故之被害人或其繼承人因肇事汽車非被保險汽車時，殊
無向保險人請求保險金之可能，僅得依強制汽車責任保險法第三十八條第一項及第三
十九條第二項規定向「汽車交通事故特別補償基金」請求，再由該特別補償基金於補
償金額範圍內，直接向加害人或肇事汽車之所有權人求償。然因保險人通常會告知被
保險人由其代為向「汽車交通事故特別補償基金」申請，致被保險人輒誤以為係本身
所投保之強制汽車責任險所為之保險金給付，此經電詢財政部保險司查明無訛。是以
本件上訴人請領之一百二十萬元保險理賠給付，應係受領自「汽車交通事故特別補償
基金」之特別補償基金。同法第三十九條第一項規定：「特別補償基金依前條規定為
補償者，視為加害人或汽車所有人損害賠償金額之一部分」，乃強制汽車責任保險法
之特別規定，亦符合責任險及避免受害人不當得利之保險法理。被上訴人辯稱上訴人
已領得之機車強制責任險一百二十萬元，應視為伊損害賠償金額之一部，尚非無據，
自應由被上訴人賠償金額中扣除。依上所述，被上訴人應賠償上訴人之喪葬費各三萬
四千八百三十四元、慰撫金各二十六萬元，總計一百四十七萬四千一百七十元，扣除
上訴人自特別補償基金受領之一百二十萬元，尚餘二十七萬四千一百七十元，即被上
訴人應給付上訴人之金額為各五萬四千八百三十四元及自八十九年一月二十一日起算
之法定利息，逾此金額之請求，不應准許等詞，為其判斷之基礎。
惟按保險人於被保險汽車發生汽車交通事故時，依本法規定對受益人給付保險金，為
強制汽車責任保險法第二十三條第一項所明定。又被保險汽車發生汽車交通事故時，
受益人得在本法保險範圍內，直接向保險人請求給付保險金；本法規定之汽車於道路
、停車場或其他供汽車通行之地方發生交通事故，致人體傷、殘廢或死亡時，受害人
於本法保障範圍內得請求保險給付。同法第二十八條及同法施行細則第三條第一項亦
定有明文。再觀以同法第三十四條第一項「汽車交通事故係由數汽車所共生或涉及數
汽車者，依下列規定處理：一、肇事汽車全部或部分為被保險汽車者，受害人或受益
人得在本法規定之保險金額範圍內，請求各被保險汽車之保險人連帶給付保險金。二
、肇事汽車非被保險汽車者，受害人或受益人得依第三十八條規定，請求特別補償基
金補償」之規定，可知所謂「肇事汽車」，應指發生交通事故之車輛而言，並不限於
應負肇事責任之駕駛人所駕駛之汽車。而發生交通事故之車輛均非被保險汽車，始有
該法第三十八條規定，請求特別補償基金補償之問題。本件依卷附新光產物保險股份
有限公司（下稱新光保險公司）查詢單（見原審卷第七八頁）記載，林鐘枝並非被保
險人，其乘騎之機車係由訴外人顏國淵投保，乃原審未遑詳查新光保險公司給付上訴
人之一百二十萬元，究屬保險理賠金，抑特別補償金，或其他給付，徒以前揭情詞，
遽認屬特別補償金，且謂應視為被上訴人賠償金額之一部予以扣除，已非無判決理由
不備之違法。次查上訴人主張被上訴人於肇事後，於電話中承認擦撞林鐘枝云云，並
舉電話錄音為證。原審未勘驗該錄音帶，遽以錄音譯文係上訴人依自己之語氣及意思
所為之轉譯，謂上訴人之主張為不可採，亦嫌速斷。倘林鐘枝係因遭被上訴人擦撞倒
地，雙方於損害之發生或擴大之過失責任比例是否有所不同，尚非無探究之餘地。上
訴論旨，指摘原判決不當，求予廢棄，非無理由。
據上論結，本件上訴為有理由，依民事訴訟法第四百七十七條第一項、第四百七十八
條第二項，判決如主文。
中      華      民      國    九十二    年      九      月     十八     日
                              最高法院民事第四庭
                                  審判長法官  蕭  亨  國
                                        法官  許  朝  雄
                                        法官  謝  正  勝
                                        法官  陳  淑  敏
                                        法官  劉  福  來
      右正本證明與原本無異
                                              書  記  官
中      華      民      國    九十二    年      十      月      三      日
                                                                        Ｂ


司法院資訊處製作；財團法人民間司法改革基金會備份。
